【裁判字號】    98,家再易,1
【裁判日期】    980513
【裁判案由】    確認繼承權存在
【裁判全文】
臺灣高等法院民事判決                 98年度家再易字第1號
再審原告    甲○○
訴訟代理人  呂瑞貞律師
再審被告    乙○○
上列當事人間請求確認繼承權存在事件，再審原告對於中華民國
98年2月24日本院97年度家上易字第53號確定判決提起再審之訴
，本院判決如下：
    主    文
再審之訴駁回。
再審訴訟費用由再審原告負擔。
    事實及理由
一、按再審之訴顯無再審理由者，得不經言詞辯論，以判決駁回
    之，民事訴訟法第502條第2項定有明文。
二、再審原告起訴主張：伊前以兩造之被繼承人彭桂（下稱彭
    桂）承租桃園縣新屋鄉○○段第1033地號等16筆土地（下
    稱系爭耕地），因伊並未拋棄繼承，自屬有權繼承對於系爭
    耕地之承租耕作權利。爰依民事訴訟法第247條規定，提起
    確認伊對於系爭耕地有繼承權存在之訴訟；經原一審法院以
    96年度家訴字第130號民事判決（下稱原一審判決）伊勝訴
    ，經再審被告不服提起上訴，本院97年度家上易字第53號民
    事判決（下稱原確定判決）卻以本件繼承始於民國（下同）
    63年4月18日，而伊卻遲至96年9月26日提起本件訴訟，業已
    罹於繼承回復請求權之時效為由，將原一審判決予以廢棄，
    駁回伊前開之請求確定。惟原確定判決對於伊於原一審程序
    即已追加確認63年6月10日繼承拋棄證明書係偽造，並未依
    民事訴訟法第463條準用第247條第3項規定行使闡明權，自
    有適用法規顯有錯誤之再審事由；另伊並未主張民法第1146
    條之繼承回復請求權，而原確定判決逕以此認定伊主張繼承
    回復請求權已罹於時效，而為伊敗訴之判決，亦有適用法規
    錯誤之再審情形；況再審被告係於94年10月5日與桃園縣政
    府簽訂耕地租約，伊始知悉繼承權遭侵害，故應自斯時起算
    伊繼承權回復請求權時效，是原確定判決就桃園縣政府94年
    10月5日桃府地用字第0940276299號函之重要證物漏未斟酌
    ，致為伊不利之判決，顯有民事訴訟法第497條之再審事由
    等情。並於本院聲明：(一)原確定判決廢棄。(二)確認伊系爭耕
    地之承租耕作權利，有繼承權存在。
三、本件應審究者為原確定判決是否有民事訴訟法第496條第1項
    第1款、第497條之再審事由？茲分別論述如下：
(一)、原確定判決是否有民事訴訟法第496條第1項第1款適用法規
    顯有錯誤之再審事由？
  1.按民事訴訟法第496條第1項第1款所謂適用法規顯有錯誤，
    應以確定判決違背法規或現存判例解釋者為限（最高法院57
    年度台上字第1091號判例意旨參照）；又，取捨證據認定事
    實，原屬法院之職權；縱法院認定事實錯誤，亦無適用法規
    顯有錯誤情形可言（最高法院63年台再字第67號判例；同院
    63年台上字第880號判例意旨參照）。
  2.再審原告主張：原確定判決對於伊於原一審程序即已追加請
    求確認63年6月10日繼承拋棄證明書係偽造部分，並未依民
    事訴訟法第463條準用第247條第3項規定行使闡明權，原確
    定判決適用法規顯有錯誤云云。惟查：
    (1)、按確認法律關係基礎事實存否之訴，審判長應行使闡明
        權，原告並得因而為訴之變更或追加，不受民事訴訟法
        第255條第1項前段規定之限制，同法第247條第3項固有
        明文；惟觀諸該條項之規定僅限於確認法律關係基礎事
        實存否之訴，若是確認法律關係之訴及確認證書真偽，
        即無同法第247條第3項之適用（同法第247條第1、2項
        參照）。
    (2)、再審原告於原一審程序中，追加請求確認63年6月10日
        繼承拋棄證明書係偽造（即確認證書真偽之訴），經原
        一審法院以此訴之追加部分，並非屬確認法律關係基礎
        事實存否之訴，亦非屬民事訴訟法第255條第1項但書所
        列各款得為訴之追加之原因，而駁回再審原告該部分訴
        之追加，且未經再審原告聲明不服而告確定，則此部分
        即非屬上訴審法院所得審究之範疇（民事訴訟法第437
        條、第438條參照）。準此，就此訴之追加部分，既未
        併同再審被告提起上訴而生移審之效力，原確定判決本
        即無調查及行使闡明權之義務（見原審卷第7頁原確定
        判決理由壹之一即明）。故再審原告執此指摘原確定判
        決此部分有適用法規顯有錯誤之情事，自無可取。
  3.再審原告又主張：伊並未以民法第1146條繼承回復請求權為
    訴訟標的，而提起本件確認繼承權存在之訴訟，而原確定判
    決逕以該條第2項時效規定為判斷依據，係屬訴外裁判，其
    適用法規顯有錯誤云云。然查：
    (1)、原告所提起者，雖為確認繼承權存在之訴，惟其所有繼
        承回復請求權之消滅時效，如已完成，則經被告就此抗
        辯後，原告自無即受確認判決之法律上利益（最高法院
        29年上字第1340號判例意旨(三)參照）。
    (2)、再審原告主張其係彭桂之繼承人，且未拋棄繼承，對
        於系爭耕地有繼承權存在為由，提起確認其就系爭耕地
        有繼承權存在之訴訟，則原確定判決以再審被告既已依
        民法第1146條第2項規定提出時效抗辯，且以其時效業
        已完成，而認定再審原告提起本件確認繼承權存在之訴
        為無理由（見本院卷第9至10頁原確定判決理由貳之二
        、四所示），並未有訴外裁判之情形可言。是再審原告
        據此指摘原確定判決有適用法規顯有錯誤之情事云云，
        仍無可採。
(二)、原確定判決是否有同法第497條就足影響判決之重要證物漏
    未斟酌之再審事由？
  1.按對於第二審確定之判決，如就足影響於判決之重要證物，
    漏未斟酌，亦得提起再審之訴，固為民事訴訟法第497條所
    明定。惟所謂「就足影響於判決之重要證物漏未斟酌」，係
    指足以影響判決基礎之重要證物，雖當事人在前訴訟程序提
    出，但未經確定判決加以斟酌者而言。
  2.再審原告主張：彭桂就系爭耕地之承租耕作權利，經桃園
    縣政府以94年10月5日桃府地用字第0940276299號函辦理租
    約變更登記在案，伊自斯時始知悉繼承權遭侵害，故自此時
    起算伊繼承權回復請求權之時效，並未罹於2年，而原確定
    判決卻未斟酌該重要證物（即前開函文），致為伊不利之認
    定，自有民事訴訟法第497條之再審事由云云。惟查：
    (1)、系爭耕地之租約是否辦理變更，與再審原告自被繼承人
        彭桂於63年4月8日死亡時起，即已依法取得之繼承權
        利不生影響（民法第1147條參照）。是以，再審原告雖
        已於前訴訟程序中提出該函（見本院卷第9頁原確定判
        決理由貳之三(一)2.所示），然原確定判決仍以再審原告
        自繼承開始起（即63年4月8日），至96年9月26日提起
        本件確認繼承權存在之訴時止，依民法第1146條第2項
        規定其繼承回復請求權業已罹於10年時效為由（見本院
        卷第9至10頁原確定判決理由貳之四、六所示），而為
        再審原告敗訴之判決，可徵前開函文縱經原確定判決加
        以斟酌，仍不足以影響原確定判決之基礎。
    (2)、況再審原告主張再審被告所持63年6月10日拋棄繼承證
        明書係屬偽造，並憑以辦理系爭耕地租約之變更，致侵
        害其繼承權，則縱自斯日起算再審原告之繼承權遭侵害
        之時起，至再審原告於96年9月26日提起本件確認繼承
        權存在之訴訟時止，亦已逾10年，其繼承回復請求權之
        時效業已消滅（民法第1146條第2項後段參照）。益徵
        縱原確定判決加以斟酌前開函文，亦不足以影響原確定
        判決之基礎甚明。
    (3)、由此以觀，原確定判決縱經斟酌前開函文亦不足以影響
        判決之基礎，則再審原告執此主張原確定判決漏未斟酌
        重要證物（即桃園縣政府94年10月5日桃府地用字第094
        0276299號函），致為其不利之認定，自有民事訴訟法
        第497條之再審事由云云，要無可採。
四、從而，原確定判決既無適用法規顯有錯誤之情形，亦無就足
    以影響判決之重要證據漏未斟酌之情事，則再審原告主張原
    確定判決有民事訴訟法第496條第1項第1款、第497條之再審
    事由，顯無理由，爰不經言詞辯論，逕以判決駁回之。
五、據上論結，本件再審之訴顯無理由，爰依民事訴訟法第502
    條第2項、第78條，判決如主文。
中    華    民    國    98    年    5     月    13    日
                    民事第十三庭
                        審判長法  官 黃騰耀
                              法  官 陳姿岑
                              法  官 楊絮雲
正本係照原本作成。
不得上訴。
中    華    民    國    98    年    5     月    13    日
                              書記官 李華安


司法院資訊處製作；財團法人民間司法改革基金會備份。
